---
title: "Inflácia"
subtitle: "Základy ekonómie 2"
author: "Dávid Hojdan"
institute: "EÚ SAV - IFP"
date: "`r Sys.Date()`"
output:
  xaringan::moon_reader:
    lib_dir: libs
    nature:
      highlightStyle: github
      highlightLines: true
      countIncrementalSlides: false
---
```{r echo=FALSE, message=FALSE, warning=FALSE}
library(tidyverse)
library(dplyr)
library(ggplot2)

theme_thesis <- theme_bw() +
  theme(panel.grid.major=element_blank(),
        panel.grid.minor=element_blank(),
        panel.border=element_blank(),
        axis.line=element_line(),
        text=element_text(family = "serif"),
        legend.title=element_blank(),
        legend.position = "top",
        axis.text.y=element_text(size = 25),
        axis.text.x=element_text(size = 25),
        axis.title.x = element_text(size = 25),
        axis.title.y = element_text(size = 25))
```
---
#Odkiaľ sa berie inflácia?
**Kvantitatívna teória peňazí**
- Kvantitatívna teória peňazí predpokladá konštantnú rýchlosť peňazí v obehu $V$ a klasickú dichotómiu - $M$ a $P$ neovplyvňuje $Y$
- Pri týchto predpokladoch je potom inflácia vždy a všade peňažný jav

--

**Reality check**

- V skutočnosti sa rýchlosť peňazí v obehu môže meniť (**Rýchlosť peňazí - koľko majiteľov vystrieda za rok priemerná dolárová bankovka*)
- Z dôvodu nepružných cien sa žiaľ nemôžme spoľahnúť ani na klasickú dichotómiu

--

**Dopytová a ponuková inflácia**
- V praxi zvykneme dôvody vzniku inflácie rozdeľovať na *dopytové* a *ponukové (nákladové)*

---
#Rýchlosť peňazí v obehu
```{r, echo = FALSE, warning = FALSE, message = FALSE, fig.retina = 2, fig.width=10, fig.height= 7}
library(fredr)

df_velocity <- data.frame(
  fredr(
  series_id = "M2V",
  observation_start = as.Date("1960-01-01"),
  observation_end = as.Date("2021-12-31")))

velocity_fig <- ggplot(df_velocity, aes(x = date, y = value)) +
  geom_line(size = 1) + 
  xlab("") +
  ylab("Rýchlosť agregátu M2 v USA (nHDP/M2)") 

velocity_fig + theme_thesis

```

---
#Analýza cez AD-AS

---
#Cenové indexy
**Deflátor HDP**
- Súhrný ukazovateľ vývoja cenovej hladiny
- Filozoficky by mal odzrkadľovať zmeny cien všetkých T&S vyprodukovaných v ekonomike -> nie je založený na spotrebnom koši
- *pozri ten excel ze jak sa skutocne rata

--

$$\text{Deflátor HDP} = \frac{HDP_N}{HDP_R} = \frac{\sum p_t q_t}{\sum p_0 q_t} \times 100$$
kde $HDP_N$ je nominálne a $HDP_R$ reálne HDP, $p_t$ sú ceny a $q_t$ je množstvo T&S v danom období, $p_0$ sú ceny T&S v bázickom období.

- tu ešte niečo...

---
#Cenové indexy
**Index spotrebiteľských cien (CPI)**
- ŠÚSR sleduje na mesačnej báze zmeny cien T&S v spotrebnom koši
- Spotrebný kôš pozostáva z T&S, ktoré priemerné domácnosti najviac spotrebúvajú, pričom každej položke je pridelená váha - [link](http://datacube.statistics.sk/#!/view/sk/VBD_INTERN/sp0032rs/v_sp0032rs_00_00_00_sk) 
- pre bežných spotrebiteľov väčšia výpovedná hodnota ako deflátor HDP - v 90 % prípadov ak v médiách počúvate o nameranej inflácii tak je to CPI inflácia

--

**Harmonizovaný index spotrebiteľských cien (HICP)**
- Užší spotrebný kôš, porovnateľný naprieč krajinami Eurozóny - [tu klikni](https://www.ecb.europa.eu/stats/macroeconomic_and_sectoral/hicp/html/index.en.html)
- HICP inflácia neobsahuje zložku **imputované nájomné**
- Do výpočtu váh sa zahŕňajú okrem výdavkov slovenských domácností aj výdavky cudzincov žijúcich na Slovensku

--

**Index cien výrobcov (PPI)**
- Index cien statkov predávaných vo veľkoobchode (napríklad ocele, obilia, ropy)

---
```{r, echo = FALSE, warning = FALSE, message = FALSE, fig.retina = 2, fig.width=10, fig.height= 7}
library(eurostat)

eurostat <- search_eurostat("producer prices")

hicp <- get_eurostat("prc_hicp_manr", filter = list(coicop  = "CP00")) %>%
  filter(geo == "SK")



```






