---
title: "Inflácia"
subtitle: "Základy ekonómie 2"
author: "Dávid Hojdan"
institute: "EÚ SAV - IFP"
date: "`r Sys.Date()`"
output:
  xaringan::moon_reader:
    lib_dir: libs
    nature:
      highlightStyle: github
      highlightLines: true
      countIncrementalSlides: false
---
```{r echo=FALSE, message=FALSE, warning=FALSE}
library(tidyverse)
library(dplyr)
library(ggplot2)

theme_thesis <- theme_bw() +
  theme(panel.grid.major=element_blank(),
        panel.grid.minor=element_blank(),
        panel.border=element_blank(),
        axis.line=element_line(),
        text=element_text(family = "serif"),
        legend.title=element_blank(),
        legend.position = "top",
        axis.text.y=element_text(size = 25),
        axis.text.x=element_text(size = 25),
        axis.title.x = element_text(size = 25),
        axis.title.y = element_text(size = 25))
```

#Odkiaľ sa berie inflácia?
**Kvantitatívna teória peňazí**
- Kvantitatívna teória peňazí predpokladá konštantnú rýchlosť peňazí v obehu $V$ a klasickú dichotómiu - $M$ a $P$ neovplyvňuje $Y$
- Pri týchto predpokladoch je potom inflácia vždy a všade peňažný jav

--

**Reality check**

- V skutočnosti sa rýchlosť peňazí v obehu môže meniť (**Rýchlosť peňazí - koľko majiteľov vystrieda za rok priemerná dolárová bankovka*)
- Z dôvodu nepružných cien sa žiaľ nemôžme spoľahnúť ani na klasickú dichotómiu

--

**Dopytová a ponuková inflácia**
- V praxi zvykneme dôvody vzniku inflácie rozdeľovať na *dopytové* a *ponukové (nákladové)*

---
#Rýchlosť peňazí v obehu
```{r, echo = FALSE, warning = FALSE, message = FALSE, fig.retina = 2, fig.width=10, fig.height= 7}
library(fredr)

fredr_set_key("567553ba0fd641f09af6a5d27d420904")

df_velocity <- data.frame(
  fredr(
  series_id = "M2V",
  observation_start = as.Date("1960-01-01"),
  observation_end = as.Date("2021-12-31")))

velocity_fig <- ggplot(df_velocity, aes(x = date, y = value)) +
  geom_line(size = 1.5) + 
  xlab("") +
  ylab("Rýchlosť agregátu M2 v USA (nHDP/M2")

velocity_fig + theme_thesis

```

---
#Analýza pomocou AD-AS
**Monetárna expanzia**
- Ak CB zvyšuje monetárnu bázu tempom vyšším ako rast produkcie -> rast cenovej hladiny (*neplatí 100%)

--

**Dopytová inflácia**
- Rast zložky AD, v krátkom období možno využívať VF nad potenciál (nadčasy)

--

**Importovaná inflácia**
- Nadmerný AD v Česku sa môže preliať do pozitívneho šoku slovenského NX - prehrievanie

--

**Nákladová inflácia**
- Ceny vstupov ovplyvňujú ceny finálnych produktov (zvýšenie cien energií, miezd)


---
#Cenové indexy
**Deflátor HDP**
- Súhrný ukazovateľ vývoja cenovej hladiny
- Filozoficky by mal odzrkadľovať zmeny cien všetkých T&S vyprodukovaných v ekonomike -> nie je založený na spotrebnom koši
- Môžeme ho vyjadriť ako pomer nominálneho a reálneho HDP, **ale** reálny HDP sa vyráta na základe deflátora, **ktorý musí niekto odhadnúť!**
- Deflátor HDP meria ako sa mení zisk (a pridaná hodnota) z dôvodu cenových posunov vstupov a výstupov v ekonomike.

--

$$\text{Deflátor HDP} = \frac{HDP_N}{HDP_R} = \frac{\sum p_t q_t}{\sum p_0 q_t} \times 100$$
kde $HDP_N$ je nominálne a $HDP_R$ reálne HDP, $p_t$ sú ceny a $q_t$ je množstvo T&S v danom období, $p_0$ sú ceny T&S v bázickom období.

---
#Cenové indexy
**Index spotrebiteľských cien (CPI)**
- ŠÚSR sleduje na mesačnej báze **zmeny cien T&S v spotrebnom koši**
- Spotrebný kôš pozostáva z T&S, ktoré **priemerné domácnosti** spotrebúvajú, pričom každej položke je pridelená **váha** - [link](http://datacube.statistics.sk/#!/view/sk/VBD_INTERN/sp0032rs/v_sp0032rs_00_00_00_sk) 
- Pre bežných spotrebiteľov väčšia výpovedná hodnota ako deflátor HDP - v 90 % prípadov ak v médiách počúvate o nameranej inflácii tak je to CPI inflácia

--

**Harmonizovaný index spotrebiteľských cien (HICP)**
- Užší spotrebný kôš, porovnateľný naprieč krajinami Eurozóny - [tu klikni](https://www.ecb.europa.eu/stats/macroeconomic_and_sectoral/hicp/html/index.en.html)
- HICP inflácia neobsahuje zložku **imputované nájomné**
- Do výpočtu váh sa zahŕňajú okrem výdavkov slovenských domácností aj výdavky cudzincov žijúcich na Slovensku

--

**Index cien výrobcov (PPI)**
- Index cien statkov predávaných vo veľkoobchode (napríklad ocele, obilia, ropy)

---
#CPI vs HICP na Slovensku
```{r, echo = FALSE, warning = FALSE, message = FALSE, fig.retina = 2, fig.width=10, fig.height= 7}
library(eurostat)
library(lubridate)

eurostat <- search_eurostat("producer prices")

hicp <- get_eurostat("prc_hicp_manr", filter = list(coicop  = "CP00")) %>%
  filter(geo == "SK")

cpi <- readr::read_csv(file = "https://raw.githubusercontent.com/davidqo1231/zaklady_ekonomie_2/main/07_Inflacia/Raw_data/cpi_susr.csv") %>%
  mutate(time = dmy(time),
         cpi = cpi - 100)

inflation <- hicp %>%
  left_join(cpi, by = "time")

svkindex_fig <- ggplot(inflation) +
  geom_line(aes(x = time, y = cpi), color = "#0000ff", size = 1.5) + 
  geom_line(aes(x = time, y = values), color = "black", size = 1.5) + 
  xlab("") +
  ylab("Medziročná miera inflácie v %") +
  
  annotate("text", x = as.Date("2004-12-01", "%Y-%m-%d"), y = 10, label = "CPI", color = "#0000ff", family = "serif", size = 8) +
  annotate("text", x = as.Date("2001-11-01", "%Y-%m-%d"), y = 15, label = "HICP", color = "black", family = "serif", size = 8)
  
svkindex_fig + theme_thesis

```

---
#Náklady inflácie
**Náklady ošúchaných podrážok**
- Vysoká inflácia znehodnocuje peniaze - ľudia budú držať peniaze na úročených účtoch a budú si ich musieť chodiť častejšie vyberať aby mali dokázali uspokojiť svoje potreby

--

**Náklady na nové cenovky (Menu costs)**
- Meniž cenovky každú chvíľu je nákladné

--

**Peňažná ilúzia**
- Jednotlivci sa dopúšťajú chýb pri posudzovaní nominálnych a reálnych veličín 

--

**Prerozdeľovanie bohatstva**
- Vysoká inflácia znižuje reálne dlhy ale aj úspory

---
#Úlohy
**2.10** Poznáte index spotrebiteľských cien na tri roky: CPI0 = 100,5; CPI1 = 101,2; CPI2 = 102,1. Vypočítajte mieru inﬂácie.

--

**2.13** V súvislosti s vývojom inﬂácie sa môžeme stretnúť s pojmom cielenie inﬂácie, resp. inﬂačné cielenie. Vysvetlite, o čo ide.

--

**3.4** Vysvetlite, prečo sú odlišné dôsledky v oblasti nákladov inﬂácie v prípade pro-porcionálnej, anticipovanej inﬂácie a v prípade neanticipovanej, neočakávanej inﬂácie.

--

**3.5** Vypočítajte, v akej výške získa sporiteľ reálny výnos z vkladu v banke vo výške 2 000 € v prípade, že nominálna úroková miera =3,5 % a miera inﬂácie je na úrovni 2 %? Musíme si takisto uvedomiť, že tento výnos ešte podlieha 19 % zdaneniu. Vypočí-tajte, ako zdanenie ovplyvní reálny výnos z vkladu

--

**5.2** Predpokladajme hypotetickú situáciu. Miera inﬂácie vzrástla v roku t + 1 z 3,1 na 3,6 %, resp.v inom prípade sa miera inﬂácie znížila zo 6% na 2,5 %? Rozhodnite, v ktorom prípade dochádza k dezinﬂácii.

---
#Čo ide hore?
```{r, echo = FALSE, warning = FALSE, message = FALSE, fig.retina = 2, fig.width=11, fig.height= 7}
library(openxlsx)
df <- read.xlsx("C:/Users/david/Dropbox/inflacia_economist/inflacia_data.xlsx", "COICOP3") %>%
    mutate(vaha = vaha/10)

df <- df %>%
  filter(inflacia > -20)

df$right <- cumsum(df$vaha) + 0*c(0:(nrow(df)-1))
df$left <- df$right - df$vaha

x.axis.labels <- seq(10, 100, 10) # positions of the subtle ticks
y.axis.labels <- seq(0,30,10)

grafik <- ggplot(df, aes(ymin = 0)) + 
    geom_rect(aes(xmin = left, xmax = right, ymax = inflacia, fill = highlight), color = "black", size = 0.1) +
    scale_fill_manual(values = c( "yes"= "#2EAAE1", "no" = "#A9DAF0" ), guide = FALSE ) +

    xlab("Kumulatívny podiel na spotrebnom koši v %") + 
    ylab("") +
  theme_minimal() +
    theme(legend.position = "none",
          panel.background = element_rect(fill = 'white', colour = 'white'),
          plot.background = element_rect(fill = "white", colou = "white"),
          panel.grid.major.y = element_line(size = 0.15, colour = "grey"),
          panel.grid.minor.y = element_blank(),
          panel.grid.major.x = element_blank(),
          panel.grid.minor.x = element_blank(),
          axis.text.x=element_blank(),
          axis.ticks.x=element_blank(),
          axis.title.x = element_text(vjust=6),
          axis.text.y = element_blank(),
          text=element_text(family = "serif", size = 14, color = "#555555")) +
  geom_hline(yintercept = 0, size = 0.5, linetype = 1, alpha = 0.7) +
  annotate(geom='text', x=x.axis.labels, y = -0.8, label=x.axis.labels, vjust=1, family = "serif", size = 5, color = "#555555") +
  annotate(geom='segment', x=x.axis.labels, xend=x.axis.labels,  y = 0, yend=-0.5, size = 0.5) +
  scale_y_continuous(position = "right") +
  coord_cartesian(ylim = c(-2, 37), xlim = c(0, 100), clip = "off") +
 
  
  annotate(geom='text', x=105, y = y.axis.labels, label = y.axis.labels, vjust=-0.3, hjust = 1, family = "serif", size = 5, color = "#555555") +
  
  annotate("text", x = 93, y = 34, label = "Jedálne", color = "black", family = "serif", size = 4.5) +
  annotate("segment", x = 99.1, xend = 96.5, y = 34, yend = 34, colour = "black", size = 0.5) +
  annotate("point", x = 99.1, y = 34, colour = "black", size = 2) +
  
  annotate("text", x = 95.7, y = 28, label = "Palivá", color = "black", family = "serif", size = 4.5) +
  annotate("segment", x = 96, xend = 96, y = 27, yend = 20.5, colour = "black", size = 0.5) +
  annotate("point", x = 96, y = 20.5, colour = "black", size = 2) +

  annotate("text", x = 91.3, y = 23.5, label = "Plyn", color = "black", family = "serif", size = 4.5) +
  annotate("segment", x = 91.3, xend = 91.3, y = 22, yend = 19, colour = "black", size = 0.5) +
  annotate("point", x = 91.3, y = 19, colour = "black", size = 2) +

  annotate("text", x = 84, y = 19,label = "Imputované\n nájomné", color = "black",family = "serif", size = 4.5) +
  annotate("segment", x = 84, xend = 84, y = 17, yend = 14.5, colour = "black", size = 0.5) +
  annotate("point", x = 84, y = 14.5, colour = "black", size = 2) +

  annotate("text", x = 70.1, y = 15,label = "Elektrina", color = "black",family = "serif", size = 4.5) +
  annotate("segment", x = 70.1, xend = 70.1, y = 14, yend = 11, colour = "black", size = 0.5) +
  annotate("point", x = 70.1, y = 11, colour = "black", size = 2) +

  annotate("text", x = 53, y = 11.5,label = "Reštaurácie", color = "black",family = "serif", size = 4.5) +
  annotate("segment", x = 53, xend = 53, y = 10.5, yend = 8.6, colour = "black", size = 0.5) +
  annotate("point", x = 53, y = 8.6, colour = "black", size = 2) +

  annotate("text", x = 45.7, y = 14,label = "Ovocie", color = "black",family = "serif", size = 4.5) +
  annotate("segment", x = 45.7, xend = 45.7, y = 13, yend = 6.3, colour = "black", size = 0.5) +
  annotate("point", x = 45.7, y = 6.3, colour = "black", size = 2) +

  annotate("text", x = 33.5, y = 7,label = "Mäso", color = "black",family = "serif", size = 4.5) +
  annotate("segment", x = 33.5, xend = 33.5, y = 6, yend = 4.5, colour = "black", size = 0.5) +
  annotate("point", x = 33.5, y = 4.5, colour = "black", size = 2) +

  annotate("text", x = 30, y = 11.5,label = "Knihy", color = "black",family = "serif", size = 4.5) +
  annotate("segment", x = 30, xend = 30, y = 10.5, yend = 4.2, colour = "black", size = 0.5) +
  annotate("point", x = 30, y = 4.2, colour = "black", size = 2) +

  annotate("text", x = 14.5, y = 4,label = "Lieky", color = "black",family = "serif", size = 4.5) +
  annotate("segment", x = 14.5, xend = 14.5, y = 3, yend = 0.8, colour = "black", size = 0.5) +
  annotate("point", x = 14.5, y = 0.8, colour = "black", size = 2) +

  annotate("text", x = 2.6, y = 2.5,label = "Pivo", color = "black",family = "serif", size = 4.5) +
  annotate("segment", x = 2.6, xend = 2.6, y = 1.5, yend = 0, colour = "black", size = 0.5) +
  annotate("point", x = 2.6, y = 0, colour = "black", size = 2)

grafik

```
